【裁判字號】    98,訴,336
【裁判日期】    981209
【裁判案由】    土地所有權移轉登記
【裁判全文】
臺灣彰化地方法院民事判決  98年度訴字第336號
原      告  丁○○○
            己○○
            丙○○
            乙○○
            戊○○
共      同
訴訟代理人  莊慶洲律師
被      告  甲○○
訴訟代理人  陳忠雨律師
上列當事人間請求土地所有權移轉登記事件，本院於民國98年11
月25日言詞辯論終結，茲判決如下：
    主      文
原告等之訴駁回。
訴訟費用新台幣貳萬壹仟陸佰玖拾壹元由原告等連帶負擔。
    事實及理由
一、原告起訴主張：
  (一)爰坐落彰化縣大城鄉○○段704地號（重測前為大城段274-7
    地號）、703地號（重測前為274-3地號）等二筆土地（下稱
    系爭土地）係於民國（下同）64年03月15日由原告等之被繼
    承人葉清海與被告之被繼承人吳再杉與訴外人許萬應於多年
    前合資購買（三方出資比例分別為3比2比1），因彼時購買
    農地限於自耕農之身分，原告等之被繼承人葉清海與訴外人
    許萬應遂利用被告之被繼承人吳再杉之名義登記為所有權人
    。另因訴外人許萬應於64年03月15日將其系爭土地之權利六
    分之一讓售與原告等之被繼承人葉清海，此部分之請求權基
    礎為債權移轉及不當得利。
  (二)原告等之被繼承人葉清海於系爭土地借用被告之被繼承人吳
    再杉買入時，對於系爭土地有權利六分之二，此部分為被告
    所不爭執，且原告等之被繼承人葉清海與被告之被繼承人吳
    再杉既屬借名關係， 依民法550條之規定：「委任關係，因
    當事人一方死亡、破產或喪失行為能力而消滅。但契約另有
    訂定或因委任事務之性質不能消滅者，不在此限。」委任關
    係於委託人死亡時委任關係消滅。據此，原告等自可就不當
    得利請求被告應將系爭土地其應有部分6分之2移轉登記與原
    告等公同共有。並聲明：(1)被告應將系爭土地其應有部分二
    分之一移轉登記與原告等公同共有。(2)訴訟費用由被告負擔
    。
  (三)對被告之抗辯所為之陳述：
  1.系爭土地為被告之被繼承人吳再杉、原告等之被繼承人葉清
    海、訴外人許萬應三人合資購買，原告等之被繼承人葉清海
    、訴外人許萬應將其權利借用被告之被繼承人吳再衫名義登
    記為所有權人而成立借名關係。查，最高法院98年度台上字
    第1585號裁定認：「系爭土地」本係被告之被繼承人吳再衫
    與原告等之被繼承人葉清海、訴外人許萬應於民國64年01月
    24日合資購買，應有部分依序為六分之三、六分之二、六分
    之一，因當時需有自耕農身分始得登記為所有權人，故推由
    被告之被繼承人吳再衫出名登記，並由被告之被繼承人吳再
    衫出具土地賣渡證書予原告等之被繼承人葉清海、訴外人許
    萬應。嗣訴外人許萬應將其應有部分讓與原告等之被繼承人
    葉清海，故系爭土地實由被告之被繼承人吳再衫及原告等之
    被繼承人葉清海各取得二分之一的權利。是本件系爭土地為
    被告之被繼承人吳再杉、原告等之被繼承人葉清海、訴外人
    許萬應三人合資購買，原告等之被繼承人葉清海、訴外人許
    萬應將其權利借用被告之被繼承人吳再衫名義登記為所有權
    人而成立借名關係甚明。
  2.原告等否認原告等之被繼承人葉清海有將其對系爭土地持分
    二分之一之權利讓與訴外人曾林玉葉，縱有其讓與之行為，
    應由被告舉證以證其說，且被告亦不得據此對原告等主張，
    其權利亦為訴外人曾林玉葉所有，本件應審究兩造有無借名
    之事實，其他部分與本案無關。
  3.按耕地之買賣，承買人雖為無自耕能力之人，如約定由承買
    人指定登記與任何有自耕能力之第三人，或具體約定登記與
    有自耕能力之特定第三人，即非民法第二百四十六條第一項
    以不能之給付為契約之標的，難認其契約無效（91年台上字
    第789號裁判參照）。 是本件之借名行為自非屬脫法行為，
    當屬有效。
二、被告抗辯：
  (一)被告之父吳再杉於91年11月19日死亡，其生前曾於64年01月
    24日將其所有系爭704、703地號土地持分各六分之一出賣與
    訴外人許萬應，此有土地賣渡證書可參，被告之被繼承人吳
    再杉與訴外人許萬應間係土地持分買賣關係。之後訴外人許
    萬應將其買受之土地持分讓售與原告等之被繼承人葉清海，
    原告等之被繼承人葉清海雖因受讓而得請求被告之被繼承人
    吳再杉移轉該土地持分，但被告之被繼承人吳再杉與原告等
    之被繼承人葉清海間並無原告等所述之借名關係，原告等依
    委任關係為本件請求，即無理由。
  (二)被告之被繼承人吳再杉係於64年01月24日將其所有上開二筆
    土地持分各六分之一出賣與訴外人許萬應，有土地賣渡證書
    可參。被告之被繼承人吳再杉與原告等之被繼承人葉清海、
    訴外人許萬應間並無合資購買、合意成立借名契約之情事。
    然訴外人許萬應在鈞院96年度訴字第 475號拆除地上物等事
    件作證時證稱：「把我的份額賣給葉清海，連同那份土地賣
    渡證書也交給葉清海。」、「是在吳再杉出具土地賣渡證書
    大約二、三個月，就把我的份額賣給葉清海了。」，並未提
    及伊與原告等之被繼承人葉清海另外訂有原告起訴狀原證一
    之【64年03月15日土地讓渡證書】，且無證據證明訴外人許
    萬應、原告等之被繼承人葉清海二人有在64年03月15日訂立
    該土地讓渡證書，被告否認其真正。
  (三)另訴外人曾林玉葉在鈞院96年度訴字第 475號拆除地上物等
    事件作證時證稱：「我是於民國66或67年間向葉清海買受上
    揭四筆的持分六分之三，葉清海當時是與吳再杉共有，但是
    登記在吳再杉名下，我是買受之後才在我買的持分上搭建雞
    舍。」、「（庭提土地賣渡證書）吳再杉將土地持分賣給葉
    清海，有寫土地賣渡證書，後來我向葉清海買持分，葉清海
    就直接將這張土地賣渡證書給我」、「（你提出的土地賣渡
    證書上面標示的買受土地持分是三分之一，與你所說的買受
    土地持分六分之三有所出入，你有何意見？）因為賣渡證書
    上面的字寫的不清不楚，我因為信任葉清海是村長，而且與
    我是表親，就沒有去詳細查看。」。而系爭土地上確有訴外
    人曾林玉葉於60幾年間興建之雞舍及廟宇坐落其間，有現場
    照片可參，迄今約有30年。足見訴外人曾林玉葉得以在系爭
    土地上興建雞舍及廟宇係源於買受原告等之被繼承人葉清海
    之持分而來，原告等之被繼承人葉清海既將其持分讓與訴外
    人曾林玉葉，對被告之被繼承人吳再杉已無可資請求移轉系
    爭土地持分二分之一之債權存在，其繼承人即原告等（尚無
    證據證明）請求吳再杉之繼承人即被告移轉登記，即無理由
    。
  (四)依原告等所述， 64年1月間當時購買農地限於自耕農身分，
    原告等之被繼承人葉清海乃借用被告之被繼承人吳再杉名義
    登記為所有權人云云。則原告等之被繼承人葉清海因不具自
    耕農身分，其借名登記之目的係為規避當時土地法第30條：
    「私有農地所有權之移轉，其承受人以承受後能自耕者為限
    」之強制規定，為脫法行為，應屬無效。又假設原告等之被
    繼承人葉清海與被告之被繼承人吳再杉間之借名關係有效存
    在，然依原告所述，借名關係已終止。則借名關係終止後，
    被告之被繼承人吳再杉基於借名關係所負之債務仍未消滅，
    並無受利益，自無不當得利之可言，原告等依不當得利法律
    關係請求即無理由。況如下述，原告等之被繼承人葉清海已
    將系爭土地權利讓渡與訴外人曾林玉葉，被告之被繼承人吳
    再杉縱使負有債務，其債權人為訴外人曾林玉葉，而非原告
    等之被繼承人葉清海。
  (五)關於原告等之被繼承人葉清海已將系爭土地持分二分之一之
    權利讓渡與訴外人曾林玉葉之事實，業經訴外人曾林玉葉在
    鈞院96年度訴字第 475號拆除地上物等事件證述明確，並有
    其提出之土地賣渡證書及其於買受後在系爭土地上興建之雞
    舍及廟宇坐落其間可參。  再參諸台中高分院97年度上字第
    251號拆除地上物事件之第二審判決亦認定： 「是證人曾林
    玉葉所言非虛，當可取信。」、「則證人曾林玉葉既向系爭
    土地原共同買受人葉清海購買其權利，雖未經登記，然經出
    賣人交付而占有（若未經交付，豈能興建上開建物？），其
    占有復未超過系爭土地應有部分之二分之一，尚難謂為無權
    占有。」。足見訴外人曾林玉葉得以在系爭土地上興建雞舍
    及廟宇確係源於買受原告等之被繼承人葉清海之持分二分之
    一權利而來，原告等之被繼承人葉清海對被告之被繼承人吳
    再杉已無可資請求移轉系爭土地持分二分之一之債權存在，
    其繼承人即原告請求吳再杉之繼承人即被告移轉登記，即無
    理由。並聲明：(1)原告之訴駁回。(2)訴訟費用由原告負擔。
三、兩造不爭執之事項：
  (一)訴外人許萬應於64年03月間將系爭土地應有部分六分之一轉
    讓與原告之被繼承人葉清海。
  (二)被告之被繼承人吳再杉於91年11月19日死亡。
  (三)被告之被繼承人吳再杉於64年購買系爭土地並登記取得所有
    權全部之當時，原告之被繼承人葉清海與訴外人許萬應無自
    耕能力。
四、兩造爭執事項：
  (一)原告之被繼承人葉清海、訴外人許萬應、與被告之被繼承人
    吳再杉之間是否存有借名登記契約之關係？
  (二)若存有借名關係，則該借名登記契約是否有效？
  (三)原告之被繼承人是否有將系爭土地應有部分二分之一轉讓與
    訴外人曾林玉葉？
  (四)若借名契約係有效存在，及原告之被繼承人有將系爭土地應
    有部分二分之一轉讓與訴外人曾林玉葉，則原告得否請求被
    告將系爭土地應有部分二分之一移轉登記與原告等公同共有
    ？
五、法院之判斷：
  (一)本件原告等主張系爭704、703地號二筆土地係原告等之被繼
    承人葉清海、被告之被繼承人吳再杉與訴外人許萬應間合資
    購買，被告之被繼承人吳再杉為六分之三、原告等之被繼承
    人葉清海應有部分為六分之二、訴外人許萬應為六分之一，
    因原告等之被繼承人葉清海與訴外人吳萬應無自耕能力，無
    法直接移轉登記於名下，乃以借名登記方式，將系爭土地登
    記為被告之被繼承人吳再杉名下，並簽訂土地賣讓渡書，嗣
    於64年03月15日，訴外人許萬應將其應有部分（即六分之一
     ）讓與原告等之被繼承人葉清海之事實， 業據原告等提出
    被繼承人葉清海之繼承系統表、戶籍謄本、被告之被繼承人
    吳再杉與訴外人許萬應於64年01月24日訂立之土地賣渡證書
    、訴外人許萬應與原告等之被繼承人葉清海於64年03月15日
    訂立之土地讓渡證書及系爭土地登記謄本等為證，惟為被告
    所否認，並以前開情詞置辯。經查：訴外人許萬應前於本院
    96年度訴字第475號請求拆除地上物等事件審理時結證：『
    （法官問：〈提示被告所提96年9月6日答辯狀後附證物一土
    地賣渡證書〉你是否見過這份文件？）有。』、「（法官問
    ：這份文件與你有何關係？）我與吳再杉與葉清海是至交好
    友，一起去買一筆農地，買完後要登記，發現農地不能分割
    ，每人買的比例也不同，吳再杉是二分之一，葉清海是三分
    之一，我是六分之一，而且當時也要自耕能力證明才能登記
    ，後來三人合意把這筆土地登記給出資額最大的吳再杉名下
    ，由吳再杉出具土地賣渡證書給我們二人，用這個方法解決
    。」、「（法官問：為何該份文件的原本會在葉清海持有中
    ？）我付錢買了上開土地後，發現無法登記在我的名下，所
    以就把我的份額賣給葉清海，連同那份土地賣渡證書也交給
    葉清海。」、「（法官問：你是何時把你的份額賣給葉清海
    ？）是在吳再杉出具土地賣渡書大約二、三個月，就把我的
    份額賣給葉清海了。」等情（見該事件卷宗第146～147頁）
    ，有本院依職權調取之該事件卷宗可考，又觀諸原告等所提
    被告之被繼承人吳再杉與訴外人許萬應於64年01月24日訂立
    之土地賣渡證書上係記載『一、賣渡土地標示：大城鄉○○
    段27 4-7號田，十一則○‧五六七八公頃持分六分之壹。大
    城鄉○○段27 4-3號，十一則○‧○○三五公頃，持分六分
    之壹賣渡。二、賣渡代金：新台幣壹萬柒仟陸佰陸拾柒元正
    。三、特約條件：該地無論何時若能得移轉過戶登記時出賣
    人須即時無條件出？手續與承買人決不敢藉故刁難之事。右
    載土地係鄙人所有之業，茲因乏款別用故將該地與前列代金
    出賣於台端而其賣渡代金即日全部鄙人親收足訖是實，本日
    隨即踏明界址將該地移轉交付台端前去掌管永遠為已業，自
    此一賣終休‧‧‧。』，及訴外人曾林玉葉於本院96年度訴
    字第475號請求拆除地上物等事件96年11月14日言詞辯論期
    日作證時所提被告之被繼承人吳再杉與原告等之被繼承人葉
    清海於64年01月24日訂立之土地賣渡證書影本（見該事件卷
    宗第164頁）係記載「一、賣渡土地標示：大城鄉○○段274
    -7號田，十一則○‧五六七八公頃，持分六分之二。大城鄉
    ○○段274-3號，十一則○‧○○三五公頃， 持分六分之二
    賣渡。二、賣渡代金：新台幣參萬伍仟參佰參拾肆元正。三
    、特約條件：該地無論何時若能得移轉過戶登記時出賣人須
    即時無條件出？手續與承買人決不敢異議並不敢藉故刁難之
    事。右載土地係鄙人所有之業，茲因乏款別用故將該地與前
    列代金出賣於台端而其賣渡代金即日全部鄙人親收足訖是實
    ，本日隨即踏明界址將該地移轉交付台端前去掌管永遠為已
    業，自此一賣終休‧‧‧」等內容，兩者互為對照，再參酌
    被告所辯關於原告等之被繼承人葉清海已將系爭土地持分二
    分之一之權利讓渡與訴外人曾林玉葉之事實，業經訴外人曾
    林玉葉在本院96年度訴字第 475號拆除地上物等事件證述明
    確（見該事件卷宗第159～160頁）乙節，亦有該事件卷宗可
    考，足見訴外人許萬應所證並非子虛，是被告空言否認，自
    無足採，堪認原告等之主張為真正。
  (二)按當事人為迴避強行法規之適用，以迂迴方法達成該強行法
    規所禁止之相同效果之行為，乃學說上所稱之脫法行為，倘
    其所迴避之強行法規，係禁止當事人企圖實現一定事實上之
    效果者，而其行為實質達成該效果，違反法律規定之意旨，
    即非法之所許，自屬無效。又按「農地之買賣，承買人雖係
    無自耕能力之人，惟如約定由承買人指定登記與任何有自耕
    能力之第三人，或具體約定登記與有自耕能力之特定第三人
    ，即非民法第246條第1項所定以不能之給付為契約之標的，
    固難認其契約為無效。惟若購買農地之承買人並無自耕能力
    ，依修正前土地法第30條第1項規定， 本不得取得農地所有
    權，竟借用第三人名義辦理所有權移轉登記，間接取得農地
    所有權，以逃避上開法律之限制，應屬脫法行為，自無加以
    保護之必要，仍應認該買賣農地契約為無效。」、「修正前
    土地法第30條規定，私有農地之移轉，其承受人以能自耕者
    為限，違反者，其所有權之移轉無效，旨在貫徹耕者有其田
    之基本國策，發揮農地之作用，是以若於農地買賣契約中雖
    形式上合法的約明移轉登記予有自耕能力之第三人，但買受
    人之目的僅在於借用有自耕能力之他人名義取得產權，實質
    上並無使其真正取得農地從事耕作之意思，即係以迂迴之方
    法逃避土地法第30條之禁止規定，實為脫法行為，其買賣契
    約應屬無效。」最高法院87年度台上字第184號、 92年度台
    上字第777號判決意旨足以參照。 經查：本件系爭土地既由
    原告等之被繼承人葉清海、被告之被繼承人吳再杉與訴外人
    許萬應三人合資購買，又系爭土地之地目均經編定為「田」
    ，有土地登記謄本在卷可稽（見本卷第15～16頁），依89
    年01月26日修正前之土地法第30條及土地登記規則第87條規
    定，應買人須具備自耕能力證明，而原告等之被繼承人葉清
    海、被告之被繼承人吳再杉與訴外人許萬應三人合資購買系
    爭土地時，原告之被繼承人葉清海與訴外人許萬應並無自耕
    能力，復為兩造所不爭執，自無法受讓系爭土地，為規避上
    開法律之限制，乃以被告之被繼承人吳再杉之名義買受系爭
    土地之全部，而就原告等之被繼承人葉清海購買之應有部分
    六分之二及訴外人許萬應購買之應有部分六分之一，均以被
    告之被繼承人吳再杉為登記名義人，是原告等之被繼承人葉
    清海、訴外人許萬應與被告之被繼承人吳再杉間所成立者，
    應僅係單純借名登記之無名契約，已如前述，再稽諸上述兩
    件土地賣渡證書之內容，具見原告之被繼承人葉清海、訴外
    人許萬應僅將其出資買受之系爭土地應有部分，均登記予被
    告之被繼承人吳再杉名下而已，並無將系爭土地之管理、使
    用、處分權亦同時交由被告之被繼承人吳再杉行使之意思，
    該土地賣讓渡書著重係彼此間之信用關係，核其性質應屬借
    名登記之無名契約，與委任契約雷同，揆諸前開說明，原告
    等之被繼承人葉清海與被告之被繼承人吳再杉間關於系爭土
    地應有部分六分之二所為借名登記之之類似委任契約亦屬脫
    法行為，自無加以保護之必要，仍應認原告等之被繼承人葉
    清海以被告之被繼承人吳再杉名義買受系爭土地應有部分六
    分之二之買賣契約為無效，是以原告等之被繼承人葉清海與
    被告之被繼承人吳再杉間關於系爭土地應有部分六分之二之
    買賣雖有借名登記之無名契約存在，且被告之被繼承人吳再
    杉已於91年11月19日死亡，原告等之被繼承人葉清海亦於95
    年12月13日死亡（見本卷第23頁除戶戶籍謄本），此為兩造
    不爭之事實，依民法550條之規定， 其間之委任關係於委託
    人即原告等之被繼承人葉清海死亡時消滅，該借名登記契約
    雖因此終止，葉清海之繼承人即原告等仍不得本於借名登記
    契約終止後之不當得利請求權，請求吳再杉之繼承人即被告
    將系爭土地所有權應有部分六分之二返還登記與原告等公同
    共有。
  (三)次查：原告等主張訴外人許萬應於64年03月15日將系爭土地
    應有部分六分之一轉讓與原告等之被繼承人葉清海之事實為
    真正，已論述如上，惟承上揭理由，訴外人許萬應就系爭土
    地應有部分六分之一與被告之被繼承人吳再杉間所存立之借
    名登記契約，因違反89年01月26日修正前之土地法第30條第
    1項之強制規定而無效， 訴外人許萬應已不得本於無效之借
    名登記契約請求被告履行契約，則受讓該土地應有部分六分
    之一之原告等之被繼承人葉清海，或於葉清海死亡後繼承該
    契約關係之原告等，自亦無從本於無效之借名登記契約及債
    權讓與關係，請求被告將系爭土地應有部分六分之一移轉登
    記與被告，從而，原告等本於債權讓與關係及借名登記契約
    終止後之不當得利返還請求權，請求被告將系爭土地應有部
    分六分之一移轉登記與原告等公同共有，亦屬於法無據。
  (四)綜上所述，原告等之被繼承人葉清海、訴外人許萬應分別與
    被告之被繼承人吳再杉間所存立之借名登記契約既屬無效，
    從而，原告等本於借名登記契約終止後之不當得利返還請求
    權、債權讓與關係，訴請吳再杉之繼承人即被告將系爭土地
    應有部分二分之一移轉登記與原告等公同共有，均為無理由
    ，應予駁回。
  (五)因原告等所主張之上開借名登記契約均屬無效，故不得請求
    被告將系爭土地應有部分六分之一移轉登記與原告等公同共
    有，已如前述，則關於「原告等之被繼承人葉清海是否有將
    系爭土地應有部分二分之一轉讓給訴外人曾林玉葉？」及「
    原告等之被繼承人葉清海確有將系爭土地應有部分二分之一
    轉讓給訴外人曾林玉葉，則原告等得否請求被告將系爭土地
    應有部分二分之一移轉登記與原告等公同共有？」之爭點，
    即無再加予審究之必要。
六、本件事證已臻明確，兩造其餘主張及舉證，核與判決結果無
    影響，毋庸逐一論述，併此敘明。
七、訴訟費用之負擔：民事訴訟法第78條、第85條第2項。
中    華    民    國    98    年    12    月    9     日
                        民事第二庭法  官  邱月嬌
以上正本係照原本作成。
如對判決上訴，應於判決送達後20日內向本院提出上訴狀。
中    華    民    國    98    年    12    月    9     日
                                書記官  呂雅惠


司法院資訊處製作；財團法人民間司法改革基金會備份。
